【裁判字號】    98,易,659
【裁判日期】    990423
【裁判案由】    侵占等
【裁判全文】
臺灣板橋地方法院刑事判決               98年度易字第659號
公  訴  人  臺灣板橋地方法院檢察署檢察官
被      告  甲○○
上列被告因侵占等案件，經檢察官提起公訴（98年度調偵字第10
5 號），本院判決如下：
    主  文
甲○○無罪。
    理  由
一、公訴意旨略以：被告甲○○於民國97年6 月20日至同年9 月
    19日間，受僱乙○○，擔任址設臺北縣三峽鎮○○路與大觀
    路口「家鄉福利社」的店員，負責該店商品買賣及記帳等工
    作，為從事業務之人。竟意圖為自己不法所有，基於業務登
    載不實及業務侵占之犯意，於擔任該店店員期間，以製作不
    實消費日報表、公關帳及每日貨差項目之方式，隱匿其個人
    消費帳款，接續侵占所保管之貨物及款項，共計新臺幣（下
    同）15,355元（後更正為17,440元），足生損害於乙○○，
    嗣因乙○○發覺有異，對帳後查知上情。因認被告涉犯刑法
    第215 條之業務登載不實罪及同法第336 條第2 項之業務侵
    占罪嫌云云。
二、按犯罪事實應依證據認定之，無證據不得認定犯罪事實；不
    能證明被告犯罪者，應諭知無罪之判決，刑事訴訟法第154
    條第2 項、第301 條第1 項分別定有明文。而認定不利於被
    告之事實，須依積極證據，苟積極證據不足為不利於被告事
    實之認定時，即應為有利於被告之認定，更不必有何有利之
    證據。又檢察官對於起訴之犯罪事實，應負提出證據及說服
    之實質舉證責任。倘其所提出之證據，不足為被告有罪之積
    極證明，或其指出證明之方法，無從說服法院以形成被告有
    罪之心證，基於無罪推定之原則，自應為被告無罪判決之諭
    知（最高法院30年上字第816 號、92年臺上字第128 號判例
    要旨參照）。
三、公訴人認被告涉犯業務登載不實罪及業務侵占罪嫌，無非係
    以告訴人乙○○之指證為主要依據，而依檢察官於本院審理
    期間提出之補充理由書所載，被告侵占之款項包括如附表所
    示4 大項。訊據被告對其於前揭時間擔任「家鄉福利社」店
    員，負責商品買賣及記帳工作等情坦承屬實，惟堅決否認有
    為檢察官所指犯行，辯稱：擔任店員之初並未對帳，之後並
    有他人代班，其每日都有將日報表交予告訴人核對，帳目不
    對，不應算在其身上；其私人消費記在丙○○的帳，有經過
    丙○○同意，其與丙○○之消費分別記帳，帳目清楚；告訴
    人每月底都會盤點貨差，若有差額會扣其薪水，且其離職前
    之薪水迄今未領；公關商品均確實用在公關上；各項單據皆
    是公開的，若有造假，告訴人應提出證據等語。經查：（一
    ）就侵占如附表編號1 所示「97年2 至9 月間應收及已收帳
    款之差額」部分：檢察官就此部分金額之計算，係以97年2
    月25日至同年9 月19日之應收帳款減去已收帳款，得出帳面
    上尚有應收帳款61,650元後，再減去被告任職期間登記之應
    收帳款明細55,755元而來（本院卷第71至75頁）。然此部分
    事實，除告訴人自行彙整提出之計算資料外，各該金額依據
    何在？是否正確？謄寫過程有無錯誤？未見相關證據可資比
    對；即便告訴人所指之帳目確有疏誤，此疏誤出在何環節？
    如何逕認帳目上之差距乃被告之問題？亦未見相關證據足供
    認定。況此計算之基礎，包括被告任職前之日期，在證人即
    告訴人乙○○於本院審理時，同證稱何以有此差額，其不太
    清楚等語（見本院卷第124 頁）之情形下，逕認此帳目差距
    乃被告侵占所致，顯有疑義。（二）就侵占如附表編號2 所
    示「被告私人消費」部分：被告辯稱其將任職「家鄉福利社
    」店員期間之私人消費記在丙○○帳上，有得丙○○同意之
    事實，業經證人丙○○到庭確認無誤（見97偵32416 偵查卷
    第101 頁；本院卷第129 頁），而被告指稱其與丙○○之消
    費係分別記帳，帳目清楚之事實，除經證人丙○○證稱：「
    她分成兩份簽帳單，我自己付自己的，她的部分她領錢再還
    。」、「我在工地時，還會翻本子（即記帳本）確認。」等
    語明確（見97偵32416 偵查卷第101 頁；本院卷第129 頁）
    ，由證人乙○○證稱：其見到被告登記「正光」的帳有二種
    版本等語（見本院卷第124 頁），及卷附估價單上（見97偵
    32416 偵查卷第79至84頁），被告就其私人消費特別註記「
    文」或「芠」，亦得佐憑。此等帳目既記載清楚，告訴人就
    該消費也是經由對帳始查知此部分事實，認定被告有不法所
    有之侵占意圖，同嫌速斷。（三）就侵占如附表編號3 所示
    「97年7 、8 月份之貨差」部分：告訴人認被告涉此部分之
    侵占，乃因「這一部分都是被告點過的，所以算是被告侵占
    的」、「報警後，我請小姐計算7 、8 月的總進貨，再減去
    每天銷售出去的貨物數量，有一個落差」云云（見本院卷第
    66頁、第124 頁反面），但帳目不符可能之原因甚多，即便
    告訴人委請他人盤點後計算之金額，亦先後有1,740 元（見
    97偵32416 偵查卷第3 頁反面）及3,765 元（見本院卷第76
    至78頁）不同數目，在無相關證據佐證下，遽認此差額係被
    告侵占所致，自嫌速斷。況觀之卷附貨差計算表（見本院卷
    第76至78頁），其上數字有正、有負，即告訴人盤點時，貨
    品之實際數目與帳冊互核，有增有減，倘若發生侵占舞弊之
    事，何以甚多貨品之數量反而有多出來的情形？此外，被告
    就其所辯：每月盤點出現差額，會自其薪水中扣除等語，已
    提出薪資袋為證（見97偵32416 偵查卷第8 頁），倘若確實
    如此，被告又有何侵占之動機？告訴人逕將減少之物品價額
    減去多出之物品價額，指稱被告侵占97年7 、8 月貨差，容
    有未洽。（四）就侵占如附表編號4 所示「謊報之公關商品
    」部分：依證人乙○○之證詞，其認為此部分物品為被告所
    侵占，係因：福利社之礦泉水是提供給客人泡麵用，泡麵賣
    的數量不多，不應該用如此多水，其他飲料部分，其未授權
    被告用在公關，被告或客人可以喝店內的礦泉水，但沒有人
    喝，被告都是喝飲料云云（見本院卷第125 、128 頁），然
    依證人丙○○所證：其到該店，乙○○或李老闆均有請其喝
    飲料，其會去喝礦泉水，也見過其他工人喝礦泉水等語（見
    本院卷第130 頁），告訴人此部分證言，非無摻雜個人臆測
    或主觀意見，不足逕據為不利被告之認定。（五）就所指業
    務登載不實部分：被告究係在何項文件上就何資料登載不實
    ，未見檢察官具體指明，但告訴人一方面依據被告製作之文
    件內容計算後，指稱其間之差額乃侵占，一方面又指稱各該
    文件之內容不實，實有矛盾。據上各節，檢察官指稱被告涉
    犯業務登載不實及業務侵占罪嫌，非僅證據有所不足，論理
    上亦有疑義。
四、綜上所述，檢察官依據告訴人彙整之計算方式，指稱被告犯
    有業務登載不實罪及業務侵占罪，除被告坦承之私人消費部
    分外，各該事實均未見相關證據足以佐憑。即便認告訴人整
    理之帳目資料無誤，此帳目上之差距如何而來？是否為被告
    侵占所致？一方面依據被告製作之文件內容計算，指稱其間
    之差額是侵占，一方面又指稱各該文件內容不實，有無矛盾
    ？而被告私人消費部分既與第三人丙○○有約定，且帳目清
    楚，如何認定其有不法意圖？俱有疑問。檢察官提出之證據
    不足為被告有罪之積極證明，指出證明之方法無從說服法院
    形成被告有罪之心證，基於無罪推定之原則，應為被告無罪
    判決之諭知。
據上論斷，應依刑事訴訟法第301 條第1 項，判決如主文。
本案經檢察官陳宣每到庭執行職務。
中    華    民    國    99     年    4    月    23    日
              刑事第十五庭審判長法  官  吳幸娥
                                法  官  廖欣儀
                                法  官  許炎灶
以上正本證明與原本無異。
如不服本判決應於收受判決後10日內向本院提出上訴書狀，並應
敘述具體理由；其未敘述上訴理由者，應於上訴期間屆滿後20日
內向本院補提理由書（均須按他造當事人之人數附繕本）「切勿
逕送上級法院」。
                                書記官  屠衛民
中    華    民    國    99     年    4    月    23    日
附表：
┌──┬─────────────────┬─────┬───────────┐
│編號│項                              目│金額或價額│備                  註│
├──┼─────────────────┼─────┼───────────┤
│ 1  │97年2 至9 月間應收及已收帳款之差額│5,895 元  │細目詳本院卷第71至75頁│
├──┼─────────────────┼─────┼───────────┤
│ 2  │被告私人消費                      │4,670 元  │細目詳本院卷第75、76頁│
├──┼─────────────────┼─────┼───────────┤
│ 3  │97年7 、8 月份之貨差              │3,765 元  │細目詳本院卷第76至78頁│
├──┼─────────────────┼─────┼───────────┤
│ 4  │謊報之公關商品                    │3,110 元  │細目詳本院卷第78、79頁│
└──┴─────────────────┴─────┴───────────┘

司法院資訊處製作；財團法人民間司法改革基金會備份。
